【裁判字號】    97,交上易,456
【裁判日期】    970423
【裁判案由】    過失致死
【裁判全文】
臺灣高等法院臺中分院刑事判決       97年度交上易字第456號
上  訴  人  臺灣台中地方法院檢察署檢察官
被      告  甲○○
上列上訴人因被告過失致死案件，不服臺灣臺中地方法院96年度
交易字第691號中華民國 96年12月21日第一審判決（起訴案號：
臺灣臺中地方法院檢察署96年度偵字第2361號），提起上訴，本
院判決如下：
    主  文
原判決撤銷。
甲○○因過失致人於死，處有期徒刑拾月，減為有期徒刑伍月，
如易科罰金，以新臺幣壹仟元折算壹日。緩刑參年。
    事  實
一、甲○○考領有合格之自小客車駕駛執照，其於民國 95年8月
    13 日15時25分許，駕駛車牌號碼5512-LD號自用小客車，沿
    臺中市○區○○路由漢武街方向往太原路方向行駛，途經大
    雅路與漢口路交岔路口準備右轉漢口路，本應注意汽車行駛
    至交岔路口，轉彎車應讓直行車先行，而依當時情形為晴天
    、日間自然光線、柏油路、路面乾燥無缺陷及障礙物，並無
    不能注意之情事，竟疏於注意，未禮讓直行車先行即貿然右
    轉，其所駕駛之上開自小客車右前車輪因而擦撞同向直行、
    由陳衍瑋所騎乘之車號MU6 -732號機車之左側車身，致陳衍
    瑋人車倒地，受有雙側創傷性顱內出血、硬腦膜外腔出血、
    蜘蛛膜下腔出血、嚴重腦水腫、呼吸衰竭、右側脛骨骨折、
    右側硬腦膜下腔積水、水腦症等傷害，經送醫救治，並多次
    接受腦部清創手術引流及移除顱骨，仍於 96年3月19日上午
    10時許，因腦膿傷、腦室出血致腦幹衰竭，傷重不治死亡。
    甲○○肇事後主動報警，並向前往處理車禍事故之警員杜永
    琮陳明其為肇事人而接受裁判。
二、案經陳衍瑋之母親丙○○、哥哥丁○○訴請臺灣臺中地方法
    院檢察署檢察官偵查起訴。
    理    由
壹、證據能力部分：
    按被告以外之人於審判外之陳述雖不符刑事訴訟法第 159條
    之1至之4等 4條之規定，而經當事人於審判程序同意作為證
    據，法院審酌該言詞陳述或書面陳述作成時之情況，認為適
    當者，亦得為證據；當事人、代理人或辯護人於法院調查證
    據時，知有刑事訴訟法第159條第1項不得為證據之情形，而
    未於言詞辯論終結前聲明異議者，視為有前項之同意，同法
    第159條之5定有明文。本件被告以外之人於審判外之言詞或
    書面陳述，於本院審理時予以提示並告以要旨，各經檢察官
    及被告表示意見，當事人已知上開陳述乃傳聞證據，均未於
    言詞辯論終結前對該等陳述內容異議，本院審酌上開證據作
    成之狀況，並無非法或不當取證之情事，且亦無顯不可信之
    情況，故認為適當而均得以作為證據，是前開證據依刑事訴
    訟法第159條之5之規定，均具有證據能力，先予敘明。
貳、實體部分：
一、訊據被告甲○○於本院審理時對於上揭犯罪事實坦承不諱，
    ，並有道路交通事故現場圖、道路交通事故調查報告表(一)、
    (二)及現場照片（見偵查卷 14-20頁）附卷可稽，而依上開調
    查報告表所示，肇事當時天氣為晴天、該路段日間自然光線
    ，柏油路、路面乾燥無缺陷及障礙物，視距亦屬良好，被告
    為考有駕駛執照之人，應熟知道路交通安全規則第102條第1
    項第 7款規定「汽車行駛至交岔路口，轉彎車應讓直行車先
    行」，被告於轉彎時應注意右側直行車輛，而依當時之情形
    ，顯無不能注意之情事，其竟疏未注意及此，以致肇事，其
    有應注意並能注意而不注意之過失責任，至為灼然。況本件
    車禍經送請臺灣省臺中市區車輛行車事故鑑定委員會鑑定結
    果，亦同此見解，認為「甲○○駕駛自小客車於交岔路口
    右轉彎時，擦撞右前直行車為肇事原因。陳衍瑋駕駛重機
    車無肇事因素。」有該會96年11月7日中市行字第096540355
    1號函所附鑑定意見書 1份在卷可參（見原審卷第21-22頁）
    。又被害人陳衍瑋因本件車禍事故，受有雙側創傷性顱內出
    血、硬腦膜外腔出血、蜘蛛膜下腔出血、嚴重腦水腫、呼吸
    衰竭、右側脛骨骨折、右側硬腦膜下腔積水、水腦症等傷害
    ，經送醫急救救治，仍延至 96年3月19日10時許，因腦膿傷
    、腦室出血致腦幹衰竭，傷重不治死亡等事實，有中國醫藥
    大學附設醫院診斷證明書4張（見偵查卷第23-26頁）、衛生
    署台中醫院診斷證明書1張（偵查卷第 27頁）、中國醫藥大
    學附設醫院出院病歷摘要（見偵查卷第 28-29頁）、衛生署
    台中醫院出院病歷摘要（見偵查卷第 30-34頁）、衛生署台
    中醫院開立之死亡證明書（見偵查卷第64頁）等在卷可資佐
    證，被害人陳衍瑋係因本件車禍受有上開腦部傷害因而死亡
    ，被告之過失行為與被害人陳衍瑋之死亡間，自具有相當之
    因果關係，被告過失致死之犯行堪予認定。
二、至被告固於原審辯稱：本件事故係因陳衍瑋有重度肢障，卻
    騎乘未經改裝之普通重型機車，往前擦撞伊自小客車云云。
    惟本件被害人陳衍瑋係於95年10月31日經鑑定有極重度肢障
    之情形，始於95年11月20日領取中華民國身心障礙手冊，亦
    即於本件車禍事故發生後始有極重度肢障之情形，有中華民
    國身心障礙手冊1紙在卷可稽（見偵查卷第 22頁），而於本
    件事故發生當時，被害人陳衍瑋領有適當之駕駛執照而可騎
    乘上開普通重型機車一節，亦有道路交通事故調查報告表(二)
    之「駕駛資格情形欄」在卷可按（見偵查卷第16頁），是被
    告於原審上開辯解，顯係倒因為果，不足採信。另告訴人即
    被害人陳衍瑋之母親丙○○、哥哥丁○○雖指稱被告於上班
    時間駕駛任職公司所有之車輛進行公司業務，為從事業務之
    人云云，然查本件車禍被告駕駛之車牌號碼 5512-LD號自用
    小客車，係登記毅泰國際有限公司（下稱毅泰公司）所有，
    而毅泰公司營業項目為汽車出租及汽車批發等，被告於94年
    9月26日向毅泰公司購買該車牌號碼5512-LD號自用小客車，
    約定分期支付價金，被告於價款未付清前僅有該車使用權而
    無所有權，且被告並未在毅泰公司上班等情，業經證人即毅
    泰公司負責人邱棟梁於偵查時具結證稱屬實（見偵查卷第57
    頁），並有毅泰公司營業登記資料公示查詢、汽車車籍資料
    查詢、毅泰公司契約書、汽車行照、汽車新領牌照登記書等
    影本各1份（見偵查卷第 46-47頁、59-62頁）附卷足憑。再
    查被告於95年間係在高群企業社任職，投保單位為臺中縣水
    電裝修職業工會乙節，亦有財政部臺灣省中區國稅局九十五
    年度綜合所得稅各類所得資料清單及勞工保險被保險人投保
    資料表影本各一份（見本院卷第 23-24頁）在卷可據。因此
    告訴人指稱被告於上班時間駕駛任職公司車輛進行公司業務
    云云，即與事實有間，尚難憑採，均併此說明。
三、核被告甲○○所為，係犯刑法第276條第1項之過失致死罪。
    查本件車禍事故發生後，被告留在現場，並向前往處理車禍
    事故之警員杜永琮表明其為肇事人等節，業據證人杜永琮於
    原審證述甚詳（見原審卷第31頁），是被告已符自首之要件
    ，爰依刑法第62條前段之規定，減輕其刑。被告雖於警詢時
    否認有過失致死犯行，惟是否有過失仍待法院之審認，被告
    否認有過失，係其抗辯權之正當行使，於是否成立自首無涉
    ，依上開說明，尚不得以其否認有過失致死犯行即認其所為
    不成立自首，併此敘明。原審認被告犯罪事證明確，予以論
    罪科刑，固非無見，惟查：(一)按刑法第74條第2項第1款固規
    定緩刑宣告，得斟酌情形，命犯罪行為人向被害人道歉，惟
    此所指被害人係指因犯罪行為直接受害之人而言，至其他因
    犯罪間接或附帶受害之人，在民事上雖不失有請求賠償損害
    之權，但既非因犯罪直接受其侵害，即不得認為係該款所謂
    之被害人。查本案被害人係因車禍死亡之陳衍瑋，告訴人即
    陳衍瑋之母親丙○○及哥哥丁○○並非直接受害之人，惟原
    審判決竟依刑法第74條第2項第1款規定於主文欄宣告命被告
    向被害人丙○○、丁○○道歉，與法顯有未合。(二)告訴人於
    偵查及原審一再指稱被告於上班時間駕駛任職公司車輛進行
    公司業務，係從事業務之人乙節，然原審判決就此部分完全
    未予說明，尚有未當。檢察官依告訴人丙○○之請求提起上
    訴意旨略謂：原審量刑過輕，且被告為業務過失等語，雖無
    理由，業如後述及前述，但原審判決既有上述可議之處，即
    屬無可維持，自應由本院將原審判決撤銷改判。爰審酌被告
    已與被害人家屬就本案民事損害賠償部分調解成立，且已悉
    數交付賠償金額，業據告訴人丁○○於原審陳述明確（見原
    審卷第16頁），並有台中縣烏日鄉調解委員會調解書 1份（
    見偵查卷第66頁）在卷為憑，惟本件車禍肇事直接剝奪被害
    人陳衍瑋之生命權，對於被害人家庭乃至於國家社會之損失
    實已無從回復，所生危害至為重大：再參以被告於本件車禍
    事故發生之唯一原因，過失情節重大；於原審尚且指稱被害
    人陳衍瑋於車禍前即有重度肢障情形，造成告訴人更加悲痛
    ，惟被告於本院審理時業已坦承犯行，未就此部分再為辯解
    等一切情狀，量處如主文第 2項所示之刑，以示懲儆。又查
    ，本件被告犯罪時間係在中華民國96年罪犯減刑條例所定減
    刑基準點（ 96年4月24日）之前，合於該條例所定減刑規定
    之適用，應依該條例第2條第1項第3款之規定，減其刑2分之
    1 為有期徒刑5月，並依該條例第9條規定諭知易科罰金之折
    算標準。末查，被告前未曾受有期徒刑以上刑之宣告，素行
    尚佳，有臺灣高等法院被告前案紀錄表在卷可按，其業與告
    訴人調解成立，賠償其損害，經此次偵審程序教訓，當知所
    警惕，而無再犯之虞，本院審酌上情，認所宣告之刑，以暫
    不執行為宜，爰併宣告緩刑3年，以啟自新。
據上論結，應依刑事訴訟法第369條第1項前段、第364條、第299
條第1項前段，刑法第276條第1項、第62條前段、第41條第1項前
段、第74條第1項第1款，刑法施行法第1條之1，中華民國96年罪
犯減刑條例第 2條第1項第3款、第7條第1項、第2項、第9條，判
決如主文。
本案經檢察官乙○○到庭執行職務。
中    華    民    國    97    年    4     月    23    日
          刑事第八庭    審判長法  官  羅  得  村
                              法  官  劉  榮  服
                              法  官  張  靜  琪
上列正本證明與原本無異。
不得上訴。
                              書記官  陳  俞  豪
中    華    民    國    97    年    4     月    23    日
附錄論罪科刑法條：
中華民國刑法第276條
因過失致人於死者，處2年以下有期徒刑、拘役或二千元以下罰
金。
從事業務之人，因業務上之過失犯前項之罪者，處五年以下有期
徒刑或拘役，得併科三千元以下罰金。


司法院資訊處製作；財團法人民間司法改革基金會備份。
